【裁判字號】    97,訴,2717
【裁判日期】    980218
【裁判案由】    考試
【裁判全文】
臺北高等行政法院判決
                                      97年度訴字第2717號
                              .
原      告  甲○○
被      告  考選部
代  表  人  乙○○部長）住同.
訴訟代理人  丙○○
上列當事人間因考試事件，原告不服考試院中華民國97年8 月27
日97考台訴決字第136 號訴願決定，提起行政訴訟。本院判決如
下：
    主  文
原告之訴駁回。
訴訟費用由原告負擔。
    事  實
一、事實概要：
    原告參加民國（下同）97年度第1 次專門職業及技術人員普
    通考試華語導遊人員考試（下稱系爭考試），總成績為59.5
    8 分，未達及格標準60分，致未獲及格。該次考試「觀光資
    源概要」第9 題經其他應考人提出測驗式試題答案疑義，經
    被告依試題疑義處理辦法第3 條規定，將應考人就本科目所
    提疑義暨相關資料及命題委員或審查委員研提之處理意見，
    一併提請本項考試「觀光資源組」召集人邀集典試委員及其
    他具典試委員資格之學者專家召開試題疑義會議審議，決議
    第9 題答案由B 更正為A 。嗣將會議處理結果送請本考試典
    試委員長核定後，並於97年4 月17日以選題字第0973100157
    號書函復知提出疑義之應考人。原告於收受被告寄發之成績
    及結果通知書後（下稱原處分），不服前開試題疑義處理結
    果，致未獲考試及格為由，提起訴願，遭駁回後，遂提起本
    件行政訴訟，請求撤銷原處分及訴願決定，並請求判命被告
    應作成原告在系爭考試及格之處分。
二、兩造聲明：
  (一)原告聲明：
    1.原處分及訴願決定均撤銷。
    2.被告應作成原告在系爭考試及格之處分。
    3.訴訟費用由被告負擔。
  (二)被告聲明：
    1.駁回原告之訴。
    2.訴訟費用由原告負擔
三、兩造之陳述：
  (一)原告主張：
    1.系爭考試「觀光資源概要」科目第9 題之答案經其他應考
      人提出測驗式試題答案疑義後，由（B ）改為（A ），惟
      （A ）、（B ）均應為正確答案。按該題題目為：史料記
      載基隆和平島有一「番字洞」，這是哪一國人的遺蹟？（
      A ）荷蘭人（B ）西班牙人（C ）日本人（D ）美國人。
      原公布答案為（B ）。然本考題所提問者為遺蹟，而非字
      跡，另該「番字洞」內有1664、1666、1667西元年，且據
      說有何欄人之姓名，今複查均已風化，無處可查，故傳說
      訛言並非正史記載。和平島古名為社寮島，卻為西、荷時
      期統治，即為其遺蹟，故（A ）、（B ）應均為正確答案
      。原告參加系爭考試，總成績為59.58 分，如上開試題之
      答案為（A ）、（B ），原告總成績即達60分以上，得以
      及格。
    2.系爭考試「觀光資源概要」科目第19題之正確答案應更正
      為以上皆是。日治時期總督府的社會控制以何者為主導？
      （A ）軍人和警察（B ）軍人和教師（C ）警察和保甲（
      D ）軍人和保甲。本題所問者為社會主導於日本統治臺灣
      前後任19位總督，僅有幾位未提起軍人屠毒，其餘總督皆
      使用軍權統治較多。日本憲兵（即為軍人）具備軍法警察
      ，司法警察之身分，係於日治時期維持治安時最重要之主
      導地位。而臺灣憲兵形成，亦沿用日本憲兵制度，且臺灣
      通史亦記載軍人、警察及保甲為治安主導。故答案應為以
      上皆是。
    3.系爭考試成績及格計算，依試題疑義處理解釋，沿用20年
      於大陸考試院之舊法為之，時至今日已不適用於今日法規
      ，本項考試為資格考。其小數點進位方式應以第一位為之
      ，67年前的舊思維應不再援用。本次考試費用收取4800餘
      萬元，難道沒有經費可以召開疑義會議？現在應為力求革
      新的時候，請被告予以改革。
    4.系爭考試共更正22題，其中16題全部複選或一律給分，僅
      6 題只變更答案，實為不平，其申訴試題標準皆由考生自
      由心證，僅依考生利益而非各委員通盤考量，更顯二次不
      公。而測驗式試題答案疑義申訴之期限僅限3 日。而閱卷
      卻較3 日為長，為申訴尋找正確答案及相關依據，曠日廢
      時，然閱卷申請卻僅在一念之間，實有不妥之處，亦應予
      以改進。
  (二)被告主張：
    1.依典試法第22條規定：「應考人於考試後對試題或公布之
      測驗式試題答案，如有疑義，應於規定期限內提出，逾期
      不予受理。試題疑義提出之期限、程序、處理原則及其他
      有關事項，由考試院定之。」復依「國家考試試題疑義處
      理辦法」第3 條規定：「應考人所提疑義除有非試題實質
      內容疑義，由考選部或受委託辦理試務機關、團體逕行副
      知應考人外，依下列程序處理：一、將應考人所提疑義資
      料、試題及答案，送請典（主）試題委員、命題委員、試
      題審查委員或閱卷委員於七日內提出書面處理意見。二、
      將書面處理意見提請各組召集人邀集典（主）試委員、命
      題委員、試題審查委員、閱卷委員或其他具典（主）試委
      員資格之學者專家，召開會議研商之。三、將會議處理結
      果送請典（主）試委員核定，據以評閱試卷並復知應考人
      。四、將會議處理結果提報典（主）試委員會。」同辦法
      第4 條規定：「測驗式試題或答案無錯誤瑕疵時，依原正
      確答案評閱。二、試題有瑕疵但不影響原正確答案時，依
      原正確答案評閱。三、試題有瑕疵至影響原正確答案或公
      布之答案有錯誤時，依更正之答案重新評閱。四、試題錯
      誤致無正確答案時，該題一律給分。」
    2.原告質疑97年專門職業及技術人員普通考試華語導遊人員
      應試科目「觀光資源概要」第9 題、19題試題疑義處理乙
      節，經查本項考試試題疑義受理期間，原告就「觀光資源
      概要」第14、19及32題所公布之測驗式試題答案提出疑義
      ，至第9 題試題疑義係由其他應考人提出。被告經依前揭
      試題疑義處理辦法第3 條之規定，將應考人就本科目所提
      疑義暨相關資料及命題委員或審查委員研提之處理意見，
      一併提請本項考試「觀光資源組」召集人邀集典試委員及
      其他據點試委員資格之學者專家召開試題疑義會議審議，
      評議第9 題更正答案為A ，第19題維持原答案。嗣將會議
      處理結果送請本考試典試委員長核定後，據以公告，且依
      規定提報典試委員第二次會議，並於97年4 月17日以選題
      字第0973100157號書函復知應考人。處理過程審慎合法，
      並無違誤。原告於收受成績及複查結果通知書後，以不服
      第9 題試題疑義處理結果致未獲及格為由，提起訴願，經
      考試院以訴願無理由駁回在案。
    3.本項考試試題疑義之處理，係依「典試法」及「國家考試
      試題疑義處理辦法」等相關規定辦理，其過程審慎嚴謹；
      參與審議之委員基於法律之授權，根據其學識素養為專門
      學術上獨立公正之智識判斷，具有高度之專業性及屬人性
      ，如程序尚無違背法令之處，及不容應考人對之藉詞聲明
      不服，最高行政法院（89年7 月1 日改制前為行政法院，
      下同）55年判字第275 號判例及司法院釋字第319 號解釋
      足資參據。
    理  由
一、本件原告主張：系爭考試「觀光資源概要」科目第9 題之答
    案經其他應考人提出測驗式試題答案疑義後，由（B ）改為
   （A），然此疑義處理過程不公，（A ）、（B ）均應為正確
    答案，原告參加系爭考試，總成績為59.58 分，如上開試題
    之答案為（A ）、（B ），原告總成績即達60分以上，得以
    及格，為此訴請撤銷原處分及訴願決定，並判准被告應為原
    告系爭考試及格之處分云云。
二、被告則以：系爭考試試題疑義受理期間，原告就「觀光資源
    概要」第14、19及32題所公布之測驗式試題答案提出疑義，
    至第9 題試題疑義係由其他應考人提出。被告經依前揭試題
    疑義處理辦法第3 條之規定，將應考人就本科目所提疑義暨
    相關資料及命題委員或審查委員研提之處理意見，一併提請
    本項考試「觀光資源組」召集人邀集典試委員及其他據點試
    委員資格之學者專家召開試題疑義會議審議，評議第9 題更
    正答案為A ，第19題維持原答案。嗣將會議處理結果送請本
    考試典試委員長核定後，據以公告，且依規定提報典試委員
    第二次會議，並於97年4 月17日以選題字第0973100157號書
    函復知應考人。處理過程審慎合法，並無違誤。原告於收受
    成績及複查結果通知書後，以不服第9 題試題疑義處理結果
    致未獲及格為由，提起本件訴訟，自屬無據等語，資為抗辯
    。
三、按典試法第22條規定：「應考人於考試後對試題或公布之測
    驗式試題答案，如有疑義，應於規定期限內提出，逾期不予
    受理。試題疑義提出之期限、程序、處理原則及其他有關事
    項，由考試院定之。」考試院依該條文第2 項試題疑義處理
    事項之授權，復制定「國家考試試題疑義處理辦法」，其中
    第3 條規定：「應考人所提疑義除有非試題實質內容疑義，
    由考選部或受委託辦理試務機關、團體逕行副知應考人外，
    依下列程序處理：一、將應考人所提疑義資料、試題及答案
    ，送請典（主）試題委員、命題委員、試題審查委員或閱卷
    委員於七日內提出書面處理意見。二、將書面處理意見提請
    各組召集人邀集典（主）試委員、命題委員、試題審查委員
    、閱卷委員或其他具典（主）試委員資格之學者專家，召開
    會議研商之。三、將會議處理結果送請典（主）試委員核定
    ，據以評閱試卷並復知應考人。四、將會議處理結果提報典
    （主）試委員會。」第4 條規定：「測驗式試題或答案無錯
    誤瑕疵時，依原正確答案評閱。二、試題有瑕疵但不影響原
    正確答案時，依原正確答案評閱。三、試題有瑕疵至影響原
    正確答案或公布之答案有錯誤時，依更正之答案重新評閱。
    四、試題錯誤致無正確答案時，該題一律給分。」核此辦法
    符合法律保留原則，自應尊重。又由上開規定可知，被告辦
    理系爭考試測驗式試題疑義，應依法係彙集資料送請委員表
    示書面意見，並由據一定資格之委員組織會議研商之，在送
    請典（主）試委員核定，關於應考人考試成績，則依上開疑
    義核定結果評定之。參與試題疑義處理會議之典（主）試委
    員、命題委員、試題審查委員、閱卷委員或其他具典（主）
    試委員資格之學者專家，乃基於法律之授權，根據其學識素
    養為專門學術上獨立公正之智識判斷，具有高度之專業性及
    屬人性，其試題答案決定專屬於被告所邀請之具典試委員資
    格專家學者之職權，其法律性質為行政機關適用不確定法律
    概念之「判斷餘地」，其他行政機關甚或本院均不得以己之
    判斷替代之，除非依形式觀察，程序有顯然錯誤、違背法令
    之處，即不容應考人對試題疑義處理結果再有爭執，並藉詞
    對考試評定結果有所不服。
四、系爭考試於97年3 月16日舉行完畢，試題疑義受理期間為同
    年月17日至19日，本項考試試題疑義受理期限內，有其他應
    考人對「觀光資源概要」科目第9 題公告之答案提出試題疑
    義，經系爭考試試題疑義會議審查決議：第9 題原正確答案
    （B ）更正為（A ），經送請典試委員長核定後，被告據以
    辦理更正答案公告等情，為兩造所不爭執，並有被告97年4
    月17日選題字第0973100157號函、97年4 月17日選題字第09
    73100152號公告影本在卷為憑，可堪認定。經查，被告上開
    測驗式試題答案疑義處理，係因其他應考人就試題答案提出
    疑義，被告彙集疑義資料送委員表示書面意見後，邀請典試
    委員及其他具典試委員資格之學者專家舉行試題疑義會議決
    議，將「觀光資源概要」科目第9 題原正確答案（B ）更正
    為（A ），經送請典試委員長核定後，據以辦理更正答案公
    告等節，此有卷附被告97年4 月17日選題字第0973100157號
    函、97年4 月17日選題字第0973100152號公告、97年專門職
    業及技術人員普通考試導遊人員領隊人員考試觀光資源試題
    疑義會議記錄及簽到表、97年專門職業及技術人員普通考試
    導遊人員領隊人員考試試題疑義會議補充資料、97年專門職
    業及技術人員普通考試導遊人員領隊人員考試觀光資源試題
    疑義處理情形彙整表、被告專技考試司97年4 月14日檔號10
    9900號簽呈等件影本可稽，核此試題答案疑義處理程序，並
    無違背上開法令之處，被告以經此試題答案疑義處理程序更
    正之答案為原告系爭考試成績評定，自屬有據。原告執其他
    考題是否變更答案之決議結果質疑系爭考試「觀光資源概要
    」科目第9 題公告更正之答案，並進而主張若該考題答案為
    （A ）或（B ），經加總計分平均分數即超過60分云云，自
    非可採。
五、綜上，被告以經試題答案疑義處理程序更正之答案為原告系
    爭考試成績評定，而依此答案所為之成績評定，原告應考各
    科平均分數為總成績為59.58 分，是以，被告以原告未達60
    分，而予不及格之處分，並無違誤，訴願決定遞予維持，亦
    無不法。原告仍執前詞，訴請撤銷原處分及訴願決定，並求
    命被告為原告系爭考試及格之處分，為無理由，應予駁回。
六、本案事證已斟明確，兩造其餘攻擊防禦方法，經核與判決結
    果不生影響，無庸逐一論述，併予敘明。
據上論結，本件原告之訴為無理由，爰依行政訴訟法第98條第1
項前段之規定，判決如主文。
中    華    民    國    98    年    2     月    18    日
                    臺北高等行政法院第一庭
                              審判長法  官  王立杰
                                    法  官  許麗華
                                    法  官  楊得君
上為正本係照原本作成。
如不服本判決，應於送達後20日內，向本院提出上訴狀並表明上
訴理由，如於本判決宣示後送達前提起上訴者，應於判決送達後
20日內補提上訴理由書（須按他造人數附繕本）。
中    華    民    國    98    年     2    月    18    日
                                    書記官  徐子嵐


司法院資訊處製作；財團法人民間司法改革基金會備份。
